【裁判字號】    97,訴,171
【裁判日期】    970813
【裁判案由】    水土保持法
【裁判全文】
臺北高等行政法院判決
                                     97年度訴字第00171號
                              .
原      告  甲○○
被      告  花蓮縣政府
代  表  人  乙○○（縣長）
訴訟代理人  丁○○
            丙○○
上列當事人間因水土保持法事件，原告不服行政院農業委員會中
華民國96年12月11日農訴字第0960156023號訴願決定，提起行政
訴訟。本院判決如下：
    主  文
訴願決定及原處分均撤銷。
訴訟費用由被告負擔。
    事  實
一、事實概要：
    原告未先擬具水土保持計畫送請主管機關核定，擅自於所承
    租坐落花蓮縣萬榮鄉○○段394 、397 、399 地號之山坡地
    範圍內之農牧用地上（下稱系爭土地）從事整坡作業種植生
    薑，面積約10,000平方公尺。案經被告花蓮縣政府於民國（
    下同）96年4 月13日派員會同相關單位人員赴現場勘查屬實
    ，以其違反水土保持法第12條及第23條第2 項之規定，乃於
    96年8 月17日以府農保字第09601108790 號函裁處原告新臺
    幣（下同）30萬元罰鍰，並令其停工（下稱原處分）。原告
    不服，提起訴願，經行政院農業委員會（下稱農委會）96年
    12月11日農訴字第0960156023號訴願決定駁回，原告仍不服
    ，遂向本院提起行政訴訟。
二、兩造聲明：
  (一)原告聲明：訴願決定及原處分均撤銷。
  (二)被告聲明：原告之訴駁回。
三、兩造之爭點：
  (1)原告是否於系爭土地從事整坡作業？
  (2)原處分處原告新臺幣30萬元罰鍰是否適法？
  (一)原告主張：
    1.原告所耕植之6 筆土地皆為鄰近之土地，且為相同之使用
      分區類別，惟僅於其中3 筆土地申請簡易水土保持，其原
      因在於該3 筆土地上有甚多石塊、雜物堆砌於上，需藉助
      大型機械加以整修，故可能涉及整坡作業之行為，故先以
      簡易水土保持加以申請。何況若非情形有別，便可將系爭
      3 筆土地一併申請即可，又何必加以篩選省略。再者，農
      耕為低報酬之職業，若非必要何需僱用大型機械以增加成
      本，耗費不必要之開銷，從而，僅於其中有重大整治需要
      之3 筆土地為申請之動作，而系爭3 筆土地因不必動用大
      型機械或重大整修，故未申請。
    2.本案系爭土地，為一平坦地，就現實面而言，並無整坡之
      必要，亦不必動用大型機械，以多耗費成本增加不必要支
      出，僅需以簡單之小型曳引機（俗稱火犁）為清除地表植
      被即為已足，從而原處分所謂之「擅自從事整坡作業」由
      何而來？原告從未以大型機械整過系爭土地，故被告此一
      事實認定顯有疑義。而一般地表植被的清除與整坡作業之
      認定應加以區別，否則只要是在被劃歸為山坡地之處清除
      植被以進行耕植，皆有可能被行政機關認定為整坡作業，
      如此將令一般民眾無所適從，依法行政之原則亦將蕩然無
      存。
    3.被告以原告違反水土保持法第12條第1 項第1 款之事由，
      即「水土保持義務人於山坡地或森林區內從事下列行為，
      應先擬具水土保持計畫，送請主管機關核定，如屬依法應
      進行環境影響評估者，並應檢附環境影響評估審查結果一
      併送核：一、從事農、林、漁、牧地之開發利用所需之修
      築農路或整坡作業。…」，須說明的是，依水土保持計畫
      審核實施要點第4 條第1 項第1 款特別規定，水土保持義
      務人實施農業經營所需之開挖植穴、中耕除草作業，免擬
      具水土保持計畫或簡易水土保持申報書送請主管機關審核
      之規定。復就同條第2 項規定之反面解釋可知，第1 項第
      1 款（即中耕除草）之情形不必要向當地主管機關或中央
      主管機關所屬水土保持機關事先申請同意始得施工或接受
      監督與指導。此係立法者就現實面評估，僅就地表之除草
      行為並未對地貌作重大改變，且無水土流失之風險，亦無
      擾民之必要，所為之政策考量，故為如此之規定。
    4.參照農委會農授水保字第0961855501號函所述：「…二、
      有關山坡地之開發利用，如認定為平坦地，且無須進行其
      他開挖整地，依本會94年3 月4 日農授水保字第09418037
      54號函示，無水土保持法第12條之適用，合先敘明。」另
      ，農委會農授水保字第0000000000號函謂：「…二、按水
      土保持法第12條規定：『水土保持義務人於山坡地或森林
      區內從事下列行為，應先擬具水土保持計畫，送請主管機
      關核定…』本案如經貴府認定位屬山坡地範圍之開發基地
      ，係保留原地形地貌且未涉及任何開挖整地行為者，則無
      該條規定之適用，惟仍應責成水土保持義務人依水土保持
      技術規範做好水土保持之處理與維護」。
    5.本件之事實如前所述，因該地為一平坦地，原告僅為簡易
      清除地表植被之行為，並不符合條文之構成要件所述之整
      坡作業，且亦保留原地形地貌之原狀，僅使用小型曳引機
      （俗稱火犁）為地表面之翻整而已，並未使用大型機械為
      大肆開挖行為，應不致構成水土保持之危害，即無適用該
      條項之情形，此可參考上述之函示，否則不但造成民眾之
      困擾亦有違水土保持計劃審核實施要點第4 條第1 項第1
      款特別規範之意義。退步言之，中耕之意思，即未使用大
      型機械而係以小型簡易機械整理地表，原告之所為及所認
      知亦為如此，至於中耕之面積如何，則非其所得涵蓋，從
      而，原告中耕之面積以較多人力所為縱達10,000平方公尺
      ，亦非所不許。
    6.況前已述及，另3 筆之鄰近土地已經申報簡易水土保持在
      案，顯見原告為知法守法之人，且亦願依法行事，並無重
      大故意過失，應不具有可罰性，並非故意不為申報，實因
      系爭土地確為平坦地，其地表翻耕之行為不符合整坡作業
      ，亦無水土流失之可能，故未為申報。且就申報與否之差
      異而言，申報與未申報之土地相鄰，面積亦相近，因另3
      筆之鄰近土地確有必須使用大型機械之情形，故如實申請
      ，竟因信賴法條規定之要件，而受高達30萬元之罰鍰。
    7.再言之，原告受此不利處分前，被告之現場勘查（即查獲
      日期）並未通知當事人到場陳述意見或說明，其認定有「
      整坡作業」之行為依據為何，令人生疑，原告亦難以接受
      僅依其主觀之認知驟下此損害人民權益甚深之決定。
    8.再者，行政罰法第18條第1 項規定：「裁處罰鍰，應審酌
      違反行政法上義務行為應受責難程度、所生影響及因違反
      行政法上義務所得之利益，並得考量受處罰者之資力。」
      故花蓮縣雖訂有違反水土保持法案件罰鍰裁罰基準，作為
      一定之準則，惟仍應考量原告為一淳樸之農民，以種田為
      生，其資力依一般人客觀之看法，顯難負荷如此鉅額之罰
      鍰，故罰鍰金額過高顯非妥適，何況該條款意在令行政機
      關得依個案情形裁處，而非僅依統一之裁罰基準加以處罰
      ，以落實個案之正義及妥適，方為該條之立法目的。
    9.之前侵襲之聖帕颱風即為最有利之證明，系爭土地皆位於
      颱風登陸之瑞穗鄉附近，卻未有任何土石流之危害或風險
      發生，僅耕作之生薑損失大半，雖不及文旦受到大眾關注
      ，卻也受創甚深，原告豈有餘力繳交如此鉅額之罰鍰？退
      步言之，生薑為根莖作物，種植時需有良好的排水設備，
      故需以人力開闢橫向溝渠，於植被清除完成後未種植前，
      確實有地表裸露之短暫時間，此並無可厚非，而種植後又
      有濃密之葉子較無影響，採收後原告隨即為地表植被整建
      ，亦無不當。僅因申請與否之手續差異，與另3 筆確為大
      面積整地但經申請之土地相較，不但皆為山坡地，亦皆種
      植生薑，自訴願決定書第2 頁之認知，是否以申請與否判
      定可否達到水土保持涵養及保育之功能？
    10.就水土保持法之立意而言，其目的絕非在於限制農業之發
      展及斷絕一切之開發墾植，而是在於針對經公告為宜農，
      宜牧之農牧用地，於進行開發使用前須做好水土保持，並
      於一定條件下應先擬具水土保持計畫書或申請簡易水土保
      持，故本件情形既劃編為農牧用地，在未符合法條所定之
      要件下，自不適用該條項之規定，即無申請之必要，否則
      顯然過度限制農業之發展，侵害農民之權益。
  (二)被告主張：
    1.系爭土地係經依法公告山坡地，縱其地貌尚屬平緩，仍應
      依法申請水土保持計畫送核：
      (1)卷查本案原告施作之範圍除系爭土地外，尚包含同段39
        3 、395 及400 地號，合計6 筆土地，總使用面積約26
        ,000平方公尺，又該等土地均相毗鄰，亦屬水土保持法
        第3 條所稱之山坡地範圍（使用分區：山坡地保育區，
        使用地類別：農牧用地），是於從事水土保持法第12條
        第1 項各款之行為者，即應先擬具水土保持計畫（或簡
        易水土保持申報書），送請主管機關核定同意後始得為
        之，倘違反前開規定者，自應依同法第23條、第33條相
        關規定辦理，合先敘明。
      (2)另參酌農委會水土保持局96年12月3 日水保監字第0961
        857069號函說明二：「查水土保持法第12條第1 項第1
        款所稱之整坡作業，目前並無相關解釋可直接引用，惟
        仍可參考水土保持技術規範第48條規定，亦即以機械『
        開挖整地』或『整修坡面』者即屬之。其中『開挖整地
        』有坡度之改變，而『整修坡面』並不全然有坡度之改
        變，故難以坡度之改變為判斷『整坡作業』之依據，但
        二者之共同點，均會造成表土裸露。」，是本案被告於
        96年4 月13日會同相關單位赴現場會勘時，現況已呈大
        面積表土裸露，又查原告僅為同段393 、395 、400 地
        號之簡易水土保持申報，並未針對系爭土地併為申報，
        即擅自實施整坡作業後種植生薑，案經被告查明違規屬
        實，爰依其違反水土保持法第8 條第1 項第2 款及同法
        第12條第1 項第1 款之規定辦理後續行政處分相關事宜
        。
    2.原告於系爭土地所為行為非水土保持計畫審核監督辦法第
      4 條第1 項及第2 項之中耕除草行為：
      原告援引水土保持計劃審核實施要點第4 條第1 項第1 款
      ：「水土保持義務人實施農業經營所需之開挖植穴、中耕
      除草等作業，免擬具水土保持計畫或簡易水土保持申報書
      送請主管機關審核。」之規定，似主張本案屬前揭要點所
      指中耕除草作業，不必向當地主管機關或中央主管機關所
      屬水土保持機關事先申請同意始得施工或接受監督與指導
      ，惟所謂中耕之意應為：「作物在生育期中，用鋤頭、中
      耕犁或中耕機，將作物株間與畦間表面的土壤翻動，粉碎
      土塊，使土壤疏鬆並刈除雜草的作業稱之。」，與本案事
      前擅自從事整坡作業違規事實，及適用該款規定，須以已
      完成水土保持處理與維護良好之農地為前提之事實不符。
    3.原告所引農授水保字第0961855501號、第0000000000號及
      第0000000000號解釋函與本案無關：
      查農委會96年4 月3 日農授水保字第0961855501號、94年
      3 月4 日農授水保字第0000000000號及94年4 月27日農授
      水保字第0000000000號解釋函，均係中央主管機關就各機
      關對於92年12月17日修正公布前之水土保持法第13條及修
      正後之同法第12條第1 項第4 款之疑義所為之解釋，應無
      涉原告違規事實之認定。
    4.原告僅就鄰近3 筆土地申報簡易水土保持，卻未就系爭土
      地提出申報，顯係故意所為：
      萬榮鄉○○段393 、395 、400 地號，前經原告依規申報
      簡易水土保持，並經被告95年12月26日府農保字第095019
      70070 號函、95年10月23日府農保字第09501608880 、09
      501608900 號函同意該3 筆土地簡易水土保持申報在案，
      顯見原告明知該使用行為應先依法申請，然於申請時故意
      縮小申請面積，以規避水土保持計畫審核監督辦法第3 條
      第1 款第2 項之規定，故其係故意違規而非過失行為。
    5.聖帕颱風來襲未致生危害，不得執以為免除水保義務：
      水土保持法係以保育水土資源，涵養水源，減免災害，促
      進土地合理利用而制定，亦旨在賦予水土保持義務人相關
      權利義務，並規範如山坡地、森林區及集水區…等之水土
      保持處理與維護，以及預防水土災害之發生為目的，然原
      告聲稱96年度聖帕颱風侵襲，系爭土地並未有任何土石流
      之危害及風險發生等云云，甚難執為本案免責之論據。
    6.本案處分前已充分予當事人陳述意見之機會，並援引花蓮
      縣違反水土保持法案件罰鍰裁罰基準第2 點及行政罰法第
      18條裁罰，於法並無不當：
      本案處分裁罰基準係於95年12月25日即發布實施，並非於
      處分時甫予發布，又於被告作成原處分前，均依行政程序
      法第102 條之規定函請（96年6 月8 日府農保字第096008
      52530 號）原告陳述意見，並提出合法使用證明文件。案
      經原告96年6 月16日提起陳述意見書，被告復依96年8 月
      8 日府農保字第09601156940 號函答覆在案。故原告主張
      原處分僅依被告主觀決定予以辯駁，自無理由。
    理  由
一、按水土保持法第4 條規定：「公、私有土地之經營或使用，
    依本法應實施水土保持之處理與維護者，該土地之經營人、
    使用人或所有人，為本法所稱之水土保持義務人。」、同法
    第12條第1 項第1 款規定：「水土保持義務人於山坡地或森
    林區內從事下列行為，應先擬具水土保持計畫，送請主管機
    關核定，如屬依法應進行環境影響評估者，並應檢附環境影
    響評估審查結果一併送核：一、從事農、林、漁、牧地之開
    發利用所需之修築農路或整坡作業。…」、第23條第2 項：
    「未依第12條至第14條規定之1 擬具水土保持計畫送主管機
    關核定而擅自開發者，除依第33條規定按次分別處罰外，主
    管機關應令其停工，得沒入其設施及所使用之機具，強制拆
    除及清除其工作物，所需費用，由經營人、使用人或所有人
    負擔，並自第1 次處罰之日起兩年內，暫停該地之開發申請
    。」、第33條第1 項第2 款：「有下列情形之一者，處新臺
    幣6 萬元以上30萬元以下罰鍰：…二、違反第12條至第14條
    規定之1 ，未先擬具水土保持計畫或未依核定計畫實施水土
    保持之處理與維護者，或違反第23條規定，未在規定期限內
    改正或實施仍不合水土保持技術規範者。」。
二、原告未先擬具水土保持計畫送請主管機關核定，擅自於所承
    租坐落花蓮縣萬榮鄉○○段394 、397 、399 地號之山坡地
    範圍內之農牧用地上（下稱系爭土地）從事整坡作業種植生
    薑，面積約10,000平方公尺。案經被告花蓮縣政府於96年4
    月13日派員會同相關單位人員赴現場勘查屬實，以其違反水
    土保持法第12條及第23條第2 項之規定，乃於96年8 月17日
    以府農保字第09601108790 號函裁處原告新臺幣（下同）30
    萬元罰鍰，並令其停工。原告不服，循序提起行政訴訟，並
    為事實欄所載各節之主張，是本件應審酌者厥為：
    (1)原告是否於系爭土地從事整坡作業？
    (2)原處分處原告新臺幣30萬元罰鍰是否適法？
三、關於(1)原告是否於系爭土地從事整坡作業部分：
  (一)查本案原告施作之範圍除系爭土地外，尚包含同段393 、39
    5 及400 地號，合計6 筆土地，總使用面積約26,000平方公
    尺，又該等土地均相毗鄰，亦屬水土保持法第3 條所稱之山
    坡地範圍（使用分區：山坡地保育區，使用地類別：農牧用
    地），是於從事水土保持法第12條第1 項各款之行為者，即
    應先擬具水土保持計畫（或簡易水土保持申報書），送請主
    管機關核定同意後始得為之，倘違反前開規定者，自應依同
    法第23條、第33條相關規定辦理，先予敘明。
  (二)就萬榮鄉○○段393 、395 、400 地號部分，前經原告依規
    申報簡易水土保持，並經被告95年12月26日府農保字第0950
    1970070 號函、95年10月23日府農保字第09501608880 、09
    501608900 號函同意該3 筆土地簡易水土保持申報在案。然
    就同段394 、397 、399 地號部分，原告則未提出申報，此
    為原告所不爭執。而經審查卷附會勘紀錄及現場照片等相關
    資料，系爭土地上確經大片開挖整地而呈現土石裸露，現場
    並以人工開闢橫向溝渠並種植生薑，是原告顯有大面積整坡
    之情形，堪予認定。
  (三)原告雖稱：系爭土地為一平坦地，原告僅以簡單之小型曳引
    機（俗稱火犁）為簡易清除地表植被之行為，屬水土保持計
    劃審核實施要點第4 條第1 項第1 款所稱之中耕除草，得免
    擬具水土保持計畫或簡易水土保持申報書送請主管機關審核
    云云。惟查：
    1.按所謂中耕，係指作物在生育期中，以鋤頭、中耕犁或中
      耕機，將作物株間與畦間表面的土壤翻動，粉碎土塊，使
      土壤疏鬆並刈除雜草之作業而言。本件原告為求在系爭土
      地種植生薑而事先從事大片面積之整坡作業，顯與中耕除
      草之情形有別，所稱核不足採。
    2.系爭土地雖為一較平坦之土地，然於種植前既經原告整地
      而呈現土石裸露，應仍屬水土保持法第12條第1 項第1 款
      所稱之整坡作業。至原告聲稱96年度聖帕颱風侵襲，系爭
      土地並未有任何土石流之危害及風險發生等情，乃原告違
      章行為有無造成實質損害之問題，尚難執為本案免責之論
      據。
四、關於(2)原處分處原告新臺幣30萬元罰鍰是否適法部分：
  (一)依上開水土保持法第33條第1 項第2 款規定，本件違章行為
    得處新臺幣6 萬元以上30萬元以下罰鍰。
  (二)本件原告違章行為固堪認定，然原處分處原告最重之30萬元
    罰鍰，似未斟酌系爭土地確為較平坦之土地，原告僅以簡單
    之小型曳引機（俗稱火犁）為表面整地之行為，其危害較小
    ，且就相鄰之393 、395 、400 地號部分，原告業依規申報
    簡易水土保持，本件未依規定申報，應係出於原告之誤認（
    原告誤以為平坦地之整地即無庸申報），整體而言其情節較
    屬輕微，乃原處分竟處原告最重之30萬元罰鍰，顯屬過重，
    是原處分之裁量顯非適法。
五、綜上所述，本件原告違章行為固堪認定，然原處分處原告最
    重之30萬元罰鍰，其裁量顯非適法，訴願決定予以維持，亦
    有未當。原告請求撤銷，為有理由，應予准許，自應由本院
    予以撤銷，由被告機關依本院之見解，重為裁量處分，以資
    適法，並昭折服。
六、兩造其餘攻擊防禦方法均與本件判決結果不生影響，故不逐
    一論述，併此敘明。
據上論結，本件原告之訴為有理由，爰依行政訴訟法第98條第1
項前段，判決如主文。
中    華    民    國    97    年     8    月   13     日
                    臺北高等行政法院第二庭
                              審判長法  官  徐  瑞  晃
                                    法  官  畢  乃  俊
                                    法  官  陳  金  圍
上為正本係照原本作成。
如不服本判決，應於送達後20日內，向本院提出上訴狀並表明上
訴理由，如於本判決宣示後送達前提起上訴者，應於判決送達後
20日內補提上訴理由書（須按他造人數附繕本）。
中    華    民    國    97    年    8     月    13    日
                                    書記官  陳  可  欣


司法院資訊處製作；財團法人民間司法改革基金會備份。
